【裁判字號】    99,重訴,62
【裁判日期】    991223
【裁判案由】    殺人
【裁判全文】
臺灣桃園地方法院刑事判決              99年度重訴字第62號
公  訴  人  臺灣桃園地方法院檢察署檢察官
被      告  林煜清
指定辯護人  本院公設辯護人  彭詩雯
上列被告因殺人案件，經檢察官提起公訴（99年度偵字第20154
號），本院判決如下：
    主  文
林煜清殺人，處有期徒刑拾壹年陸月。
    事  實
一、林煜清於民國99年8 月5 日（起訴書誤載為4 日）下午4 時
    40分許，在桃園縣桃園市○○路朝陽公園內之觀景台左側階
    梯入口處，與其平日酒友即遊民王志維、文昱澤、黃正義等
    人飲酒（其識別行為違法及依其識別而行為之能力並未達喪
    失程度，亦未較一般人顯著降低之程度），因遭王志維辱罵
    「幹你娘雞巴」，一時氣憤，其可預見人體肩背部係接連於
    頸部，乃人體全身重要動脈、靜脈經過之處，若以水果刀之
    利器刺擊，將可能發生大量出血足以造成死亡之結果，竟基
    於縱使王志維遭水果刀刺斷肩背部動脈之要害而大量流血致
    死，亦不違其本意之殺人不確定故意，仍持水果刀（含刀柄
    、刀刃全長約20公分），刺殺王志維之左肩背部（頭頂下25
    公分，中線向左背肩部10公分之部位），致王志維之左肩背
    部受有深達9 公分、寬約2.0 公分、1 公分拖刀痕之單面刀
    刃銳器刺創傷（前端係雙刃），並切斷左肩鎖骨動脈，出血
    不止。林煜清旋即逃離，並將水果刀棄置於桃園縣桃園市○
    ○路路邊（未扣案，無證據證明現仍存在）。王志維遭此刺
    殺，不支倒在該樓梯入口靠牆處之地上，血流不止，漸失意
    識，雖經路人林鑫源發現，協助止血，並由路人章本陽於同
    日下午4 時44分電話報警通報救護車前來，送往醫院急救，
    惟其到院前已無呼吸心跳，於同日下午5 時許，因左肩鎖骨
    動脈切斷造成失血性休克，不治死亡。嗣警獲報到場，依林
    鑫源所指行兇歹徒特徵，並調閱林煜清照片確認後，於同日
    晚間9 時20分許在桃園縣桃園市○○路與新生路口之三角公
    園旁將之逮捕查獲。
二、案經案經桃園縣政府警察局桃園分局報請臺灣桃園地方法院
    檢察署檢察官偵查起訴。
    理  由
一、本件認定事實所引用之卷內所有卷證資料（包含人證與文書
    證據、物證等證據）之證據能力，檢察官及被告、辯護人於
    本院準備程序、審理時均不爭執（見本院卷第102 、161 至
    164 頁），且無證據證明係公務員違背法定程序所取得；又
    卷內之各項文書證據，亦無刑事訴訟法第159 條之4 第1 款
    、第2 款顯有不可信而不得作為證據之情形，故本院均認有
    證據能力。
二、訊據被告林煜清對於其於上開時、地，因酒後遭王志維辱罵
    ，乃持水果刀朝王志維左肩背部刺擊1 刀，深達9 公分，致
    其因而死亡等情，坦認不虛（見偵卷第4 至6 、94至97、12
    3 至120 、128 頁，本院卷第10至11、101 至10 2、138 頁
    反面、165 至166 頁），其殺害被害人前，與被害人之口角
    爭執，及殺害後之逃逸情節，亦分據現場目擊證人黃正義、
    林明輝、林鑫源、宋美玲、章本陽證述歷歷（見偵卷第18至
    23、30至34、36至37、98至100 頁，本院卷第134 至138 頁
    ），且有桃園縣政府警察局現場初步勘查報告、現場沾染大
    量血跡之照片24張在卷可資佐證。又被害人王志維遭殺害之
    傷勢，經檢察官先後會同法醫相驗，並由法醫師孫家棟解剖
    屍體確認無訛，有檢察官相驗筆錄、解剖筆錄、臺灣桃園地
    方法院檢察署驗屍現場紀錄表、相驗及解剖照片60張、法務
    部法醫研究所99年9 月3 日法醫理字第0990004627號函附該
    所（99）醫剖字第0991102660號解剖報告書、該所（99）醫
    鑑字第0991102706號鑑定報告書（見偵卷第44至45、75、76
    、93、116 至117 、120 、131 、131 至152 頁，本院卷第
    18至26頁）在卷足按。依鑑定報告書之內容：「外傷證據：
    單面刀銳器刺創（前端係雙刃）：(1)入口：頭頂下25公分，
    中線向左背肩部10公分，寬2.0 公分（有1 公分拖刀痕），
    刀尖向前。(2)刀徑：由左往右，由上往下，及由後往前。(3)
    傷及左側鎖骨動脈。(4)深度約9 公分。」、「死亡經過研判
    ：(一)死者王志維，41歲，男性，由解剖知死者係左肩單面刀
    銳器刺創至左鎖骨動脈出血性休克而死亡，死亡方式應屬他
    殺，死者生前有重度飲用酒精飲料。(二)由以上死者死亡經過
    及檢驗判明：死者之死亡機轉為出血性休克，死亡原因為左
    肩單面刀刺創，最後因出血性休克而死亡。(三)研判死亡原因
    ：甲、出血性休克。乙、左肩鎖骨動脈切斷。丙、左肩單面
    刀刺創。」、「鑑定結果：死者王志維，41歲，男性，研判
    因左肩單面刀銳器刺創至左鎖骨動脈出血性休克而死亡（死
    亡方式：他殺），死者生前有重度飲用酒精飲料」，足認被
    害人係因遭被告持刀刺擊左肩背部而死亡，至為明確。
三、被告雖於本院審理時矢口否認殺人犯意，辯稱：不知王志維
    會因而死亡云云（見本院卷第165 頁反面），其辯護人辯稱
    ：被告係因酒後與酒友發生口角，始生憾事，2 人既無仇隙
    ，應無殺害故意，且被告有精神病，影響責任能力云云（見
    本院卷第101頁反面、166頁）。惟：
  (一)按殺人與傷害之區別，應以加害人有無殺意為斷，不能因與
    被害人無深仇大恨，即認無殺人之故意。又判斷殺意之有無
    ，雖不以兇器之種類及傷痕之多寡為絕對之認定標準，但加
    害人下手部位、用力之程度，仍非不可藉為判斷有無殺意之
    心證依據（最高法院20年非字第104 號、18年上字第1309號
    、19年上字第718 號判例參照）。一般人對於持利刃等兇器
    朝人體重要部位猛刺，足以殺人，主觀上應可預見。觀諸被
    害人所受刀傷處，係在左肩背部（頭頂下25公分，中線向左
    背肩部10公分之部位），乃全身重要動脈、靜脈經過之人體
    要害區域，創徑長深達9 公分，更切斷左肩鎖骨動脈，可見
    被告下手力道甚猛，以如此力道持刀猛刺人體之要害，極易
    因傷及血管之身體要害，流血過多致死，乃常人皆知之一般
    生活經驗法則，被告於案發時係38歲之成年人，對此自不能
    諉為無所預見，且由被告於持刀深刺被害人並切斷其左肩部
    鎖骨動脈後，造成被害人當場血流不止，猶無救護之意，仍
    予棄離，足證被告就被害人因而發生死亡之結果，並不違其
    本意，而有不確定之殺人犯意，至為明顯，被告所辯，要屬
    狡展圖卸之詞，委無可採。
  (三)且現今社會持刀、持槍殺人者，被害人與加害人多無重大仇
    隙或利害衝突，甚或素不相識，如飆車少年僅因路見被害人
    多瞧一眼，即心生不滿而持刀砍殺，時有耳聞，故不能僅因
    被告與被害人為平日之酒友，僅有口角，無重大仇隙或利害
    衝突，即據此認定被告持刀猛刺被害人身體之要害，主觀上
    不具有殺人之不確定故意。
  (四)辯護人雖又辯稱被告於案發時已有飲酒，影響其判斷能力云
    云，惟被告行兇時，挑要害下手，行兇之後，復坦稱：當時
    我行兇完後，走出公園，沿著公六街直走和平路右轉，然後
    左轉民生路，然後右轉博愛路直行，並經過桃園大廟後方時
    ，遇到一位綽號「阿峻」的友人，然後他說要約我去大廟前
    廣場要喝酒，喝完後我又準備到新生、永安路口附近繼續喝
    酒時，就被青溪所員警帶回派出所調查了等語（見偵卷第12
    3 頁反面），則被告非但行兇後旋即逃離現場，棄置兇刀掩
    飾犯行，更獨自徒步經過多條巷路，甚至再與他人相約另處
    飲酒，至晚間9 時20分為警逮捕時，能清楚陳述案發之經過
    （見偵卷第4 頁），足見意識甚為清楚，無喪失識別行為違
    法及依其識別而行為之能力，或較一般人顯著降低之情形。
    是縱使被告確有在案發時飲酒，並未因此喪失識別行為違法
    及依其識別而行為之能力，亦未較一般人顯著降低之程度，
    辯護人所辯，自非可採。
  (五)至起訴書認被告犯案之水果刀係「預藏」云云，惟被告平日
    即有隨身攜帶水果刀之習慣，已據證人黃正義證述明確（見
    本院卷第136 頁），復有被告父親、姊夫於參與被告精神鑑
    定之會談時指稱，被告平日即有攜帶水果刀防身之情屬實（
    見本院卷第146 頁），是起訴書此部分所指，尚有誤會，自
    無從據為被告具有直接殺人故意之依據。
  (六)辯護人雖再辯稱被告罹有精神病，影響責任能力云云，然經
    本院調取被告於行政院衛生署桃園療養院進行精神治療之相
    關病歷（見本院卷第27至82頁），並檢卷將被告送請精神鑑
    定，其結果係以：經系列病史的探究，理學檢查，精神狀態
    檢查，顯示個案目前雖有精神病狀，尚穩定。臨床心理衡鑑
    結果顯示個案長期受到症狀影響，而有知覺扭曲、認知僵化
    和現實感不佳的狀況。其會對外界感到不安、與人疏離，無
    法用他人的角度看世界，並易將憤怒和厭惡的情緒表達出來
    ，因而其對外界的態度極具攻擊性。其也缺乏因應問題的能
    力，無法有效解決問題。分析個案雖然已有十多年精神疾病
    病史（情感性精神分裂病），也能規則的門診追蹤治療，症
    狀尚稱穩定。本次犯案是在一正常社交場合（與友人飲酒聚
    餐），因一時與朋友起衝突，不是在精神病狀（如命令式聽
    幻覺或被害妄想等症狀下所從事的犯罪行為），顯然是在行
    為可受自控的程度，故判斷被告於本件行為當時其識別行為
    違法及依其識別而行為之能力並未達喪失程度，亦未較一般
    人顯著降低之程度，有行政院國軍退除役官兵輔導委員會桃
    園榮民醫院99年11月15日桃醫醫字第0990007463號函覆司法
    精神鑑定報告書1 份在卷可稽（見本院卷第142 至148 頁）
    ，足認被告精神狀態、辨識及控制行為之能力均屬正常可以
    接受之範圍，參諸被告於案發當天為警逮捕時，可以清楚理
    解問題、回答、對員警之提問，有警詢筆錄可參（見偵卷第
    4 至6 頁），是辯護人所稱被告之上開精神病，並無影響被
    告本件犯罪行為之責任能力，所辯自無可採。
  (七)綜上所述，本件事證明確，被告犯行可以認定，應予論科。
四、核被告林煜清所為，係犯刑法第271 條第1 項之殺人罪。查
    警方之查獲被告，係因證人章本陽之主動報警，並經目擊證
    人林鑫源之指認，業據2 人證述明確（見偵卷第18至23頁）
    ，並有桃園縣政府警察局勤務指揮中心受理案件紀錄表、員
    警職務偵查報告在卷可稽（見偵卷第3 頁、本院卷第167 之
    2 頁），是被告雖於遭逮捕時坦認殺人，僅能認屬自白犯罪
    ，並非自首犯罪。爰審酌被告曾於84年、87年間犯槍砲彈藥
    刀械管制條例案件，有臺灣高等法院被告前案紀錄表在卷可
    稽，素行尚非無瑕，僅係口角細故，竟持刀殺人，所用兇刀
    雖非管制刀械，卻刺向被害人身體要害，深達9 公分，1 刀
    斃命，出力甚猛，將被害人左肩鎖骨動脈切斷，造成失血性
    休克，不治死亡，所造成危害甚重，對社會治安亦多所影響
    ，姑念其犯罪後坦認行兇，不避刑責，態度溫和，雖於本院
    否認殺人犯意，但甚有悔意，良心未泯，暨其生活狀況、智
    識程度等一切情狀，量處如主文所示之刑。被告持以行兇之
    水果刀，已遭棄置，並未扣案，無從證明現仍存在，為免將
    來沒收困擾，爰不予沒收。
據上論斷，應依刑事訴訟法第299 條第1 項前段，刑法第271 條
第1 項，判決如主文。
本案經檢察官蔡鴻仁到庭執行職務。
中    華    民    國    99    年    12    月    23    日
                  刑事第九庭  審判長法  官  吳為平
                                    法  官  陳正昇
                                    法  官  蘇琬能
以上正本證明與原本無異。
如不服本判決應於收受判決後10日內向本院提出上訴書狀，並應
敘述具體理由。其未敘述上訴理由者，應於上訴期間屆滿後20日
內向本院補提理由書( 均須按他造當事人之人數附繕本) 「切勿
逕送上級法院」。
                                    書記官  黃惠鈴
中    華    民    國    99    年    12    月    24    日
附錄本案論罪科刑法條：
中華民國刑法第271條第1項（普通殺人罪）
殺人者，處死刑、無期徒刑或 10 年以上有期徒刑。

司法院資訊處製作；財團法人民間司法改革基金會備份。
